【裁判字號】    92,易,1333
【裁判日期】    921031
【裁判案由】    詐欺
【裁判全文】
臺灣高雄地方法院刑事判決                        九十二年度易字第一三三三號
    公  訴  人  臺灣高雄地方法院檢察署檢察官
    被      告  甲○○
右列被告因詐欺案件，經檢察官提起公訴（九十二年度偵字第七七○二號），本院判
決如左：
    主  文
甲○○無罪。
    理  由
一、公訴意旨略以：被告甲○○明知經濟早陷週轉不靈，竟意圖為自己不法之所有，
    於民國八十九年九月十二日，以欲標取遠傳電信股份有限公司（下稱遠傳公司）
    大哥大基地台台南區工程須先出資新台幣（下同）二十萬元為由，邀告訴人乙○
    ○插股，告訴人不疑有詐如數交付，被告即簽發其姊楊張美寶名義，由高雄區中
    小企業銀行為付款人，票號0000000號、票額二十萬元、發票日八十九年
    十月十日支票一紙作為擔保。嗣被告又將其所承攬在高雄市鎮○○街某處之板模
    工程委由告訴人承作，雙方約定以坪數計算工程款，並採實做實算方式，詎於工
    程於進行至四樓時，被告即向屋主請得款項後，並逃逸無蹤，至此告訴人始發現
    受騙，計詐得未支付工程款之利益約四十萬元。因認被告涉有刑法第三百三十九
    條第一項、第二項之詐欺取財及詐欺得利罪嫌等語。
二、按犯罪事實應依證據認定之，無證據不得認定其犯罪事實；又不能證明被告犯罪
    ，應諭知無罪之判決。刑事訴訟法第一百五十四條第二項及第三百零一條第一項
    分別定有明文。又按刑事訴訟法上所謂認定犯罪事實之證據，係指足以認定被告
    確有犯罪行為之積極證據而言，如未能發現相當證據或證據不足以證明，自不能
    以推測或擬制之方法，以為裁判基礎，最高法院二十九年上字第三一○五號及四
    十年台上字第八六號分別著有判例。復按刑法第三百三十九條第一項詐欺罪之成
    立，以意圖為自己或第三人不法所有，以詐術使人將本人或第三人之物交付為要
    件。所謂詐術使人交付，必須被詐欺人因其詐術而陷於錯誤，若其所用方法，不
    能認為詐術，亦不致使人陷於錯誤，即不構成該罪，最高法院四十六年台上字第
    二六○號判例意旨參照，前開判例雖係就詐欺取財罪立論，然詐欺得利罪亦應為
    相同之解釋。而刑法上詐欺罪之立法意旨，係禁止於經濟行為中使用詐騙之方法
    得利為其規範目的，於民事債務當事人間，若有未依債務本旨履行給付之情形，
    依一般社會經驗而言，原因非一，其或因不可歸責之事由致無法給付、或因合法
    得對抗他造主張抗辯而拒絕給付，非必出於自始無意給付之詐欺犯罪一端。刑事
    被告依法不負自證無罪之義務，故在別無積極證據證明被告在債之關係發生時，
    自始即具有不法所有意圖之情形下，自難以被告單純債務不履行之客觀事態，推
    定被告自始即有詐欺取財之犯意。經濟行為本身原寓有不同程度之不確定性或交
    易風險，交易雙方本應自行估量其主、客觀情事及搜集相關資訊，以作為其判斷
    之參考，於當事人之一方有未依約履行之客觀情形時，除有構成詐欺罪之具體情
    事外，尚不得遽認即應成立詐欺罪。
三、公訴人認被告涉有右揭犯行，無非以告訴人指述及被告簽發之收據與支票（即被
    告以其姐楊張美寶名義簽發之支票）各一紙為其所憑。惟訊據被告則堅決否認有
    何詐欺犯行，辯稱：與告訴人間二十萬元之部分，係伊邀告訴人入股，惟因遠傳
    公司基地台遭居民抗爭而作罷，嗣伊資金週轉困難，始無法還款；另板模工程部
    分，則因支付建材費用後，告訴人願意協助伊渡過難關而遲延向伊請款，復因伊
    積欠地下錢莊款項，到處躲債無力償還，始無法給付工程款予告訴人，伊無詐欺
    之故意等語。經查：
    （一）被告前因投標遠傳公司大哥大基地台南區工程押標金用途，而於八十九年
          九月十二日出具收據一紙，向告訴人借款二十萬元，並約定該二十萬元轉
          為股份一股，視為告訴人出資額，被告並以其姐楊張美寶名義，簽發面額
          二十萬元、發票日八十九年十月十日、支票號碼0000000號、付款
          人為高雄區中小企業銀行之支票一紙以為擔保交付予告訴人，嗣該紙支票
          屆期未獲兌現；另被告於八十九年九月間承作高雄市鎮○○街某處新建工
          程，其中板模工程部分交由告訴人施作，惟嗣後積欠告訴人工程款約四十
          萬元等情，業據被告坦承在卷（詳本院卷第二○、二一頁），核與告訴人
          之指述相符（詳刑事告訴狀及本院卷第二○、二一頁），且有收據、支票
          及退票理由單各一紙在卷可稽（詳本案偵字第二八○○九號卷第三至五頁
          ），堪信屬實。
    （二）惟被告與告訴人間就前開二項金額間，是否有施用詐術而構成詐欺罪之情
          事，則為本訴應審究之重點，以下分述之：
          １、由被告於八十九年九月十二日出具予告訴人之收據載明：茲收到現金
              二十萬元，係為投標遠傳通訊大哥大基地台南區工程押標金用途，由
              本人提供高雄區中小企業銀行支票一張，本現金相對轉為股份壹股等
              語，此有收據及支票各一份為證（見前卷第三、四頁）。前開收據雖
              未載明遠傳公司大哥大基地台南區工程係在何處，惟據被告供稱：地
              點在台南縣新化鎮「知母義」（詳本院卷第二一頁），而告訴人就此
              亦未爭執，可信為真實。又經本院函查得知，遠傳公司於八十九年間
              曾承租楊吳妹女士所有坐落台南縣新化鎮知母義二○二地號土地，設
              立行動電話基地台，嗣因居民抗爭，該公司為和睦鄰里，業於九十年
              十一月一日與楊吳妹終止租賃關係等情，有遠傳公司九十二年七月二
              十三日遠傳九十二（客網）字第五一四九七號函附卷可稽（詳本院卷
              第四四頁），足認遠傳公司確曾八十九年間欲於台南縣新化鎮知母義
              設立行動電話基地台，嗣因居民抗爭而作罷一節，應屬真實。是告訴
              訴人給付該二十萬元係為投資目的而交付予被告，而投資事項亦確有
              其事。準此，尚難謂被告有何施用詐術之行為，另告訴人亦無因被告
              施用詐術而陷於錯誤致交付二十萬元之情事，自不能僅以事後被告無
              法將告訴人投資之股金返還，而遽予認定被告有詐欺之犯行。
          ２、另被告就應給付告訴人板模工程之工程款約四十萬元之部分，被告雖
              無法提出任何有關本件工程及向地下錢莊借款之相關資料，然因被告
              並無自負證明無罪之義務，是此部分應由公訴人所舉之證據，是否足
              以證明被告涉犯詐欺得利罪以為斷。然公訴人就此僅依告訴人之指述
              為據，另佐以被告曾自承於八十九年五月間經濟即發生困難，而逕認
              被告有施用詐術之情事。姑不論被告自始即否認有詐欺之犯意，縱令
              被告於八十九年五月間經濟即產生困難，然由其承攬前開高雄市鎮○
              ○街之新建工程觀之，顯見其欲擺脫此經濟困境自明，且如僅以被告
              經濟困難，即推論被告未給付工程款予告訴人，是屬詐欺罪之範疇，
              則任何人如資金週轉困難時，即不得向他人借款，否則即有涉犯刑法
              詐欺罪之可能，其不合理甚明。再者，告訴人承攬被告板模工程，雙
              方約定以坪數計算工程款，並採實做實算方式計價，此為告訴人所自
              承（詳臺灣高雄地方法院檢察署八十九年度偵字第二八○○九號卷第
              一五頁背面），告訴人既在現場施工，若依實做實算方式計價，不可
              能於完成一樓層時不即向被告請款，而會於施工至四樓完成時，始全
              部向被告請款，因此被告所辯告訴人有要協助伊週轉始會遲延向伊請
              求給付工程款等語，尚非無據。自不能僅因被告事後經濟發生困難無
              法週轉，逕予推論被告於將該板模工程交予告訴人承攬時，即有為自
              己不法所有之意圖，或施以詐術之情事。從而本院認為此部分之證據
              ，尚難逕認被告有詐欺得利之犯行。
四、綜上所述，告訴人之行為，或與詐欺取財罪之構成要件有間，或無法證明被告有
    詐欺得利之犯行，是本件應屬民事債務不履行之範疇，應由告訴人另循適法途徑
    解決。此外復查無其他積極證據足認被告有公訴人所指之犯行，自應為被告無罪
    之諭知。
據上論斷，應依刑事訴訟法第三百零一條第一項，判決如主文。
本案經檢察官丙○○到庭執行職務。
中    華    民    國    九十二    年      十      月      三十一      日
                                  臺灣高雄地方法院刑事第九庭
                                      審判長法  官    陳樹村
                                            法  官    吳俊龍
                                            法  官    吳為平
右正本證明與原本無異。
如不服本判決，應於判決送達後十日內，向本院提出上訴狀。
                                            書記官    曾秀鳳
中    華    民    國    九十二    年      十一    月          三      日


司法院資訊處製作；財團法人民間司法改革基金會備份。
